臺灣基隆地方法院民事判決
110年度訴字第92號
原      告  財政部國有財產署北區分署

法定代理人  郭曉蓉  
訴訟代理人  陳貞樺  
            黃慧婷律師
上一人複代  黃光達  
理人    
被      告  陳慧賢  

上列當事人間請求返還土地等事件，本院於民國110年11月4日言
詞辯論終結，判決如下：
    主      文
被告應將坐落基隆市○○區○○段○○○地號土地上如附圖所示編號A部
分面積十六‧三四平方公尺之鐵架拆除，將上開占用土地騰空返
還原告。
被告應給付原告新臺幣壹拾柒萬捌仟參佰零柒元，及自民國一百
一十年三月十一日起至清償日止，按週年利率百分之五計算之利
息。
被告應自民國一百一十年一月一日起至返還第一項土地之日止，
按月給付原告新臺幣壹仟柒佰壹拾肆元及如附表二所示之利息。
原告其餘之訴駁回。
訴訟費用由被告負擔。
本判決命返還土地部分，於原告以新臺幣肆拾貳萬柒仟元為被告
供擔保；命給付金錢部分就已到期之金額，於原告以到期金額三
分之一金額為被告供擔保後，得為假執行。但被告如就本判決命
返還土地部分以新臺幣壹佰貳拾柒萬玖仟參佰零捌元、命給付金
錢部分以到期金額之全額供擔保後，得免為假執行。
原告其餘假執行之聲請駁回。
    事實及理由
壹、程序事項
一、按訴狀送達後，原告不得將原訴變更或追加，但請求之基礎
    事實同一、擴張或減縮應受判決事項之聲明者，不在此限，
    民事訴訟法第255條第1項第2款、第3款定有明文。本件原告
    起訴聲明：㈠被告應將坐落基隆市○○區○○段000地號土地（下
    稱系爭土地）面積13平方公尺之建物拆除，並將土地騰空返
    還予原告。㈡被告應給付原告新臺幣（下同）141,935元，及
    自起訴狀繕本送達翌日起至清償日止按週年利率5%計算之利
    息。㈢被告應自民國110年1月1日起至交還系爭土地之日止，
    按月給付原告1,364元，及各期應為給付之日起至清償日止
    ，按週年利率5%計算之利息。嗣原告按本院囑託基隆市地政
    事務所測量結果，以110年10月27日準備書狀變更如後述聲
    明，核其所為訴之變更，均係基於請求被告返還無權占有土
    地之同一基礎事實，並為擴張應受判決事項之聲明，符合前
    揭規定，應予准許。
二、被告未於言詞辯論期日到場，核無民事訴訟法第386條各款
    所列情形，爰依民事訴訟法第385條第1項前段規定，准原告
    之聲請，由其一造辯論而為判決。
貳、實體事項
一、原告起訴主張：系爭土地為原告所管理之國有土地，遭被告
    搭棚無權占用，依民法第767條第1項規定，請求被告拆除後
    返還土地予原告。又被告無權占用系爭土地，係無法律上原
    因而獲得相當於租金之利益，致原告受有相當於租金之損害
    ，依民法第179條規定，請求被告給付自101年5月起至返還
    土地之日止，按系爭土地申報地價年息5%計算相當於租金之
    不當得利等語。並聲明：㈠被告應將坐落系爭土地如基隆市
    地政事務所110年9月2日基隆土丈字第245號複丈成果圖（下
    稱附圖）編號A所示鐵架（面積16.34平方公尺）拆除，並將
    上開土地騰空返還予原告。㈡被告應給付原告178,307元及自
    起訴狀繕本送達翌日起至清償日止，按週年利率5%計算之利
    息。㈢被告應自110年1月1日起至交還系爭土地之日止，按月
    給付原告1,714元，及各期應為給付之日起至清償日止，按
    週年利率5%計算之利息。㈣願供擔保請准宣告假執行。
二、被告經合法通知，未於言詞辯論期日到場，亦未提出書狀為
    任何聲明及陳述。
三、查系爭土地為為中華民國所有，管理機關為財政部國有財產
    署，被告在系爭土地搭設之鐵架占用系爭土地如附圖編號A
    所示等情，業據原告提出土地登記第二類謄本、系爭土地勘
    查照片等件影本為證，並經本院於110年9月13日會同基隆市
    地政事務所至現場勘驗測量，有本院110年9月13日勘驗筆錄
    、現場照片、基隆市地政事務所110年9月30日基地所測字第
    1100010467號函暨附圖在卷可憑，而被告經合法通知，未於
    言詞辯論期日到場，亦未提出書狀為任何聲明或陳述，堪信
    屬實。
四、按所有人對於無權占有或侵奪其所有物者，得請求返還之；
    對於妨害其所有權者，得請求除去之；有妨害之虞者，得請
    求防止之，民法第767條第1項定有明文。而以無權占有為原
    因，請求返還所有物之訴，被告倘係以「非無權占有」資為
    抗辯者，原告就被告無權占有之事實，並不負舉證責任。倘
    被告不能證明其占有權源，原告之請求即有理由（最高法院
    92年度台上字第312號、85年度台上字第1120號判決意旨參
    照）。被告所搭設之鐵架占用系爭土地如附圖編號A所示部
    分，被告就其有權占有系爭土地之有利事實，並未舉證證明
    ，即欠缺合法占有權源而屬無權占有，原告依民法第767條
    第1項規定，請求被告拆除如附圖編號A所示面積16.34平方
    公尺之鐵架區域，並將占用土地騰空返還原告，核屬有據。
五、次按無法律上原因而受利益，致他人受損害者，應返還其利
    益。雖有法律上原因，而其後已不存在者，亦同，民法第17
    9定有明文。而無權占有他人土地，可能獲得相當於租金之
    利益，為社會通常之觀念（最高法院61年台上字第1695號判
    例要旨參照）。再按城市地方之房屋租金及建築房屋之基地
    租金，依土地法第97條第1項規定，以不超過土地及其建築
    物申報價額年息10%為限，另土地法第97條第1項之所謂年息
    10%為限，乃指租金之最高限額而言，要無必須照申報價額
    年息10%計算之，尚須斟酌基地之位置，工商繁榮程度、使
    用人利用基地之經濟價值、所受利益，彼等關係及社會感情
    等情事，以為決定（最高法院68年台上字第371號判例意旨
    參照）。查被告無權占用系爭土地使用，自獲得相當於租金
    之利益，致原告無法妥善管理系爭土地，原告依民法第179
    條規定請求被告就所占用土地給付相當於租金之不當得利，
    自屬有據。本院審酌系爭土地位於基隆市廟口夜市旁，交通
    往來便利，被告搭設鐵架使用之利益等情，原告主張以系爭
    土地申報地價年息5%計算不當得利，應屬適當。據此計算，
    被告自101年5月1日起至109年12月31日止及自110年1月1日
    起至返還土地之日止獲得相當於租金之不當得利詳如附表一
    所示，原告請求178,307元及自110年1月1日起至返還土地之
    日止，按月給付1,714元，未逾附表一所示金額，應予准許
    。另原告請求被告自110年1月1日起至返還附圖編號A部分土
    地之日止按月返還不當得利部分之法定遲延利息，以清償期
    屆至，猶未清償為前提，因此於本院110年11月4日言詞辯論
    終結後之相當租金之不當得利，該等遲延利息請求權基礎所
    據之要件事實尚不存在，本院判准此部分不當得利之將來給
    付之訴後，有可能如期清償，難認必會產生遲延利息債權，
    原告此部分請求，不應准許。
六、綜上所述，原告依民法第767條第1項規定，請求被告將系爭
    土地上如附圖編號A所示鐵架拆除，將該部分土地騰空返還
    予原告，另依民法第179條規定請求被告給付相當於租金之
    不當得利178,307元，及自起訴狀繕本送達翌日即110年3月1
    1日起至清償日止按週年利率5%計算之利息，暨自110年1月1
    日起至返還附圖編號A部分土地之日止按月給付1,714元及如
    附表二所示利息，為有理由，應予准許，逾此部分之請求，
    為無理由，應予駁回。　
七、原告陳明願供擔保聲請宣告假執行，經核其勝訴部分，合於
    法律規定，爰酌定相當擔保宣告之，並依職權宣告被告預供
    擔保得免為假執行；原告其餘假執行之聲請，因訴之駁回而
    失其依據，應併予駁回。　　　
八、據上論結，本件原告之訴為一部有理由，一部無理由，依民
    事訴訟法第385條第1項前段、第79條、第390條第2項、第39
    2條第2項，判決如主文。
中　　華　　民　　國　　110 　年　　11　　月　　18　　日
                  民事庭法　官　陳湘琳　
以上正本係照原本作成。
對於本件判決如有不服，應於收受送達後20日內向本院提出上訴
書狀，敘述上訴之理由，上訴於臺灣高等法院，並按他造當事人
之人數附具繕本。如委任律師提起上訴者，應一併繳納上訴審裁
判費。　　　　　　　　　　　　　
中　　華　　民　　國　　110 　年　　11　　月　　18　　日
                        書記官　林亭如
附表一：
基隆市○○區○○段000地號土地自民國101年5月1日起之不當得利      占用範圍及面積  應有部分 編號   占用期間   （民國）    申報地價   （新臺幣） 計算式（元以下四捨五入） 如附圖編號A面積16.34平方公尺 1分之1  ⒈ 101年5月1日起至101年12月31日 25,027元  16.34㎡25,027元5%÷128＝13,631元     ⒉ 102年1月1日起至108年12月31日（7年） 25,434元 16.34㎡25,434元5%7＝145,457元    ⒊ 109年1月1日起至109年12月31日 25,189元 16.34㎡25,189元5%＝20,579元    ⒋ 110年1月1日起至返還土地之日止 25,189元 16.34㎡25,189元5%÷12＝1,715元  編號⒈至編號⒊合計共為179,667元（計算式：13,631元＋145,457元＋20,579元＝179,667元）     

附表二：
編號 不當得利債權（新臺幣） 得     請     求     利     息  1 110年1月1,714元 自110年2月1日起至返還土地之日止，按週年利率5%計算之利息  2 110年2月1,714元 自110年3月1日至起至返還土地之日止，按週年利率5%計算之利息  3 110年3月1,714元 自110年4月1日起至返還土地之日止，按週年利率5%計算之利息  4 110年4月1,714元 自110年5月1日起至返還土地之日止，按週年利率5%計算之利息  5 110年5月1,714元 自110年6月1日起至返還土地之日止，按週年利率5%計算之利息  6 110年6月1,714元 自110年7月1日起至返還土地之日止，按週年利率5%計算之利息  7 110年7月1,714元 自110年8月1日起至返還土地之日止，按週年利率5%計算之利息  8 110年8月1,714元 自110年9月1日起至返還土地之日止，按週年利率5%計算之利息  9 110年9月1,714元 自110年10月1日起至返還土地之日止，按週年利率5%計算之利息 10 110年10月1,714元 自110年11月1日起至返還土地之日止，按週年利率5%計算之利息